【裁判字號】    97,訴,36
【裁判日期】    970513
【裁判案由】    重利
【裁判全文】
臺灣花蓮地方法院刑事判決                97年度訴字第36號
公  訴  人  臺灣花蓮地方法院檢察署檢察官
被      告  甲○○
選任辯護人  李文平律師
上列被告因重利案件，經檢察官提起公訴（96年度偵字第443號
），本院判決如下：
    主  文
甲○○無罪。
    理  由
一、公訴意旨略以：被告甲○○係設於花蓮縣花蓮市○○路656
    號「昌信當舖」之實際負責人，基於營利之犯意，先後於民
    國94年2月間、同年11月8日，在上址趁告訴人丙○○（原名
    吳享叡、吳鴻發）急迫用款之際，而分別借款新臺幣（以下
    同）6 萬元、20萬元予告訴人丙○○，雙方約定利息之計算
    方式為每月1 期，分別繳付5千4百元及1萬8千元之利息（即
    均以月息9 分計算），並於借款時均先扣除當月利息，告訴
    人丙○○並將車號GY－6001號自小客車質押於被告甲○○以
    為擔保，嗣因告訴人丙○○無力清償上開高額利息，被告甲○○即自95年5 月起至10月止，不斷唆使不詳姓名年籍之人
    或親至告訴人丙○○之父吳德明位在花蓮縣花蓮市○○路25
    8 號工作地點騷擾，並由吳德明代為償付數期利息共計3萬7
    千8 百元，嗣吳德明報警處理，始查悉上情，因認被告甲○○涉犯刑法第344條之重利罪嫌云云。
二、按犯罪事實應依證據認定之，無證據不得認定犯罪事實；又
    不能證明被告犯罪者， 應諭知無罪之判決刑事訴訟法第154
    條第2項、第301 條第1項前段定有明文。再按檢察官就被告
    犯罪事實，應負舉證責任，並指出證明之方法，因此，檢察
    官對於起訴之犯罪事實，應負提出證據及說服之實質舉證責
    任。倘其所提出之證據，不足為被告有罪之積極證明，或其
    指出證明之方法，無從說服法院以形成被告有罪之心證，基
    於無罪推定之原則，自應為被告無罪判決之諭知，最高法院
    92 年度臺上字第128號著有判例可資參照。另按重利罪之成
    立，係以乘人急迫、輕率或無經驗貸以金錢或其他物品，而
    取得與原本顯不相當之重利為要件，故苟未乘人急迫、輕率
    或無經驗，縱取得與原本顯不相當之重利，仍難令負重利罪
    責（最高法院85年度台上字第4382號判決參照）。
三、按被告以外之人於審判外之言詞或書面陳述，除法律有規定
    者外，不得作為證據。又被告以外之人於審判外之陳述，經
    當事人於審判程序同意作為證據，法院審酌該言詞陳述或書
    面陳述作成時之情況，認為適當者，亦得為證據。當事人、
    代理人或辯護人於法院調查證據時，知有第159條第1項不得
    為證據之情形，而未於言詞辯論終結前聲明異議者，視為有
    前項之同意，刑事訴訟法第159條第1項及第159條之5分別定
    有明文。查告訴人丙○○、證人吳德明於警詢時之陳述，雖
    不合刑事訴訟法第159條之2、第159條之3有關傳聞法則例外
    之要件，惟公訴人、辯護人及被告就前開審判外之言詞陳述
    ，均業於本院準備程序中表示對於證據能力沒有意見，同意
    做為證據，迄至本案言詞辯論終結前亦未聲明異議，本院審
    酌該等言詞陳述作成之情況，核無違法取證及證明力明顯過
    低之瑕疵，亦認為以之作為證據為適當，故依諸上開規定，
    前揭告訴人丙○○、證人吳德明於警詢時之陳述，均具有證
    據能力，合先敘明。
四、公訴人認被告甲○○涉有上開重利罪嫌，無非係以被告本身
    之供述、告訴人丙○○、證人吳德明於警詢、偵查中之指述
    ，以及卷附通聯調閱查詢單、當票存根及收取利息收據為主
    要論據。訊據被告甲○○固不否認其所任職之昌信當鋪確有
    於上開時地先後借款6 萬元及20萬元予告訴人丙○○，並向
    告訴人收取包括倉棧費在內利息9 分之事實，惟堅決否認有
    何重利罪之犯行，辯稱：伊並非昌信當鋪之實際負責人，只
    有承辦其中借款20萬元予告訴人之部分，另外借款6 萬元部
    分則係由乙○○所承辦，而告訴人向伊所任職昌信當鋪借錢
    之時，並未有急迫、輕率或無經驗之情形，且伊向告訴人所
    收取之利息4分及倉棧費5分，係依照當鋪公會之公告收取，
    並非與原本顯不相當之重利等語。
五、經查：
（一）被告甲○○於警詢時曾供稱：昌信當鋪實際是伊在經營，
      但登記負責人為張佑龍等語；嗣於偵查中亦明確證實：「
      檢察事務官問：當時你是昌信當鋪實際負責人）是。」等
      語，核與告訴人丙○○於偵查中證稱：被告是在開當鋪等
      語大致相符，且上開告訴人向昌信當鋪借款6 萬元之部分
      ，亦係由被告出面接洽承辦一情，業經告訴人丙○○於偵
      查中及本院訊問時一致指述明確，是被告事後猶一再否認
      係昌信當鋪之實際負責人，以及上開6 萬元借款部分並非
      其出面承辦一情，此部分要與事實不符，顯不足採信。至
      證人乙○○於本院審理時雖到庭證稱：「（辯護人問：你
      之前有無辦過一個大概六萬元的借款，車號GY-6001 號自
      小客車，借款人為丙○○、吳享叡或為吳鴻發的？）有印
      象。」、「（辯護人問：是否你承辦的？）對。」、「（
      檢察官問：是否記得丙○○（吳享叡或是吳鴻發）借款六
      萬元的時間為何？）好像是九十四年初。」云云，惟其就
      告訴人以車號GY-6001 號自小客車質押借款之時，該車輛
      之廠牌及年份，則係證稱：「（檢察官問：你都不記得從
      昌信當舖離職，為何會記得丙○○借款質押的車號？）因
      為他那台是『新車』，也是我第一次承辦的。」、「（檢
      察官問：是何廠牌的車子？）裕隆。」云云，核與卷附車
      號GY-6001號自小客車之車籍資料所顯示該車廠牌為「TOY
      OYA」，出廠年份為「199003」（即西元1990年3月）截然
      有別，有車號查詢汽車車籍表1 份附卷可參，是其所為上
      開證詞之可信性，實非無疑；況且，證人乙○○於本院審
      理時已明確證實：「（檢察官問：是否被告於開庭前有跟
      你提到丙○○其人及六萬元借款的事是你辦的，所以你才
      大概有印象？）是。」、「（檢察官問：如果被告沒有跟
      你講，你自己不記得丙○○這個人及車號嗎？）對啊。」
      等語，堪信證人乙○○於出庭作證之前，即與被告有所接
      觸並討論相關案情，其所為之證詞不無受到被告說法之影
      響，自難加以輕信，此部分不足採為被告有利之認定。
（二）又告訴人丙○○於警詢時僅指稱：伊是於94年2 月份間向
      昌信當鋪借款15萬元，借款時就已先扣除當月利息 13500
      元，實領新台幣136500元，伊係因生意失敗急迫用錢，無
      經驗才向地下錢莊借錢云云，並未提及其另於94年2 月間
      向昌信當鋪借款6 萬元之事實，以及借款時有何急迫、輕
      率或無經驗之情事，已難遽認被告於94年2月間借款6萬元
      予告訴人之時，係乘告訴人有急迫、輕率或無經驗下所為
      ，並藉此收取與原本顯不相當之重利。至證人吳德明雖於
      警詢時指稱：伊兒子吳鴻發於94年2 月份間向昌信當鋪借
      款新台幣6 萬元，每月新台幣5400元利息，吳鴻發因做生
      意失敗急迫缺錢，又不懂利息計算方式，無經驗才向地下
      錢莊借錢云云，惟嗣於偵查中已改口指稱：丙○○借錢情
      形、如何繳利息，借錢作何用途伊也不清楚等語，是其先
      前於警詢時所為指述情節之真實性，並非無疑，自難片面
      採為不利於被告之認定。況且，告訴人於本院訊問時已進
      一步指稱：「（法官問：當時為何借六萬及二十萬元？）
      六萬元是因為家裡資金週轉需要，我當時在做電腦，有些
      資金要補足，要做為進貨貨款之用。‧‧‧」、「（法官
      問：為何會找當舖借六萬元？）之前就有跟當舖借錢了，
      是拿車籍資料去借的。」等語，由此可見告訴人於94年 2
      月間向被告所經營之昌信當鋪借款6 萬元，係為補足進貨
      款項之用，且因先前曾有向該當鋪借錢之經驗，所以才又
      向當鋪借貸，堪認被告即便確有如起訴書所指收取重利之
      情事，亦不能認定係乘告訴人急迫、輕率或無經驗之情形
      下所為，而核與刑法重利罪之犯罪構成要件並不相當，至
      為顯然。
（三）另告訴人丙○○於警詢時並未提及其另於96年間11月8 日
      向昌信當鋪借款20萬元之事實，以及借款時有何急迫、輕
      率或無經驗之情事，此間於偵查中則證稱：伊於94年11月
      跟被告借20萬元的部分，車子行照及證件都抵押過去，20
      萬元利息是每個月1萬8千元，因為這部是新車，伊要繳頭
      款所以向他借錢，嗣於本院訊問時亦明確指稱：二十萬元
      那一筆有將車牌號碼3325─KJ號自小客車質押給當舖，該
      二十萬元是跟當舖借的購入該車的頭期款。」、「（法官
      問對於本案有何意見？有無補充或更正？）當時有跟當舖
      借滿多筆款項，同一台車可能拿去借一、兩次，車主也不
      是我，被告所述由我前妻的父親贖回的那台車應該是另外
      一台。」等語，由此可見告訴人於94年11月8 日向被告所
      經營之昌信當鋪借款20萬元之時，係為購置新車而需繳納
      頭期款之用，且因先前曾有多次向該當鋪借錢之經驗，所
      以才又向當鋪借貸，足認被告即便確有如起訴書所指收取
      重利之情事，惟告訴人於借款之時顯然並非處於急迫、輕
      率或無經驗之情形，是被告所為並不成立刑法重利罪自明
      。
（四）至卷附通聯調閱查詢單、當票存根及收取利息收據至多僅
      能證明被告所經營之昌信當鋪確有借款予告訴人並曾催討
      及收取部分利息之事實，並不足以證明被告有何乘告訴人
      急迫、輕率或無經驗，而取得與原本顯不相當重利之情事
      。綜上所述，公訴人所舉之事證尚無法證明被告所為構成
      刑法重利罪之犯行。此外，本件復查無其他積極、確切之
      證據足資證明被告有何重利之犯行，即應為無罪之諭知，
      以昭審慎。
據上論斷，應依刑事訴訟法第301條第1項判決如主文。
本案經檢察官許梨雯到庭執行職務。
中    華    民    國    97    年    5     月    13    日
                  刑事第三庭    審判長法  官  李世華
                                      法  官  許乃文
                                      法  官  楊仲農
上列正本證明與原本無異。
如對本判決不服，應於送達後10日內，向本院提出上訴狀（上訴
狀應記載具體上訴理由並應抄附繕本）告訴人或被害人如對於本
判決不服者，應具備理由請求檢察官上訴，其上訴期間之計算係
以檢察官收受判決正本之日期為準。
中    華    民    國    97    年    5     月    14    日
                                      書記官


司法院資訊處製作；財團法人民間司法改革基金會備份。
